【裁判字號】    91,訴,3733
【裁判日期】    920609
【裁判案由】    商業會計法等
【裁判全文】
臺灣高雄地方法院刑事判決                        九十一年度訴字第三七三三號
    公  訴  人  臺灣高雄地方法院檢察署檢察官
    被      告  甲○○
    被      告  丁○○○
    被      告  乙○○
右列被告等因偽造文書等案件，經檢察官提起公訴（九十一年度偵字第二四０二七號
），本院判決如左：
    主  文
甲○○共同行使從事業務之人，明知為不實之事項，而登載於其業務上作成之文書，
足以生損害於公眾及他人，累犯，處有期徒刑參月，如易科罰金，以參佰元（即新台
幣玖佰元）折算壹日。
丁○○○、乙○○幫助行使從事業務之人，明知為不實之事項，而登載於其業務上作
成之文書，足以生損害於公眾及他人，均處拘役肆拾日，如易科罰金，以參佰元（即
新台幣玖佰元）折算壹日。
    事  實
一、甲○○於民國八十九年間因公共危險案件，經臺灣屏東地方法院屏東簡易庭八十
    九年度屏交簡字第一八二號判處有期徒刑三月確定，於八十九年十月二十三日罰
    科罰金執行完畢。丙○○（由本院另行審結）為設在高雄縣旗山鎮○○○街九巷
    十一號一樓增達機械有限公司（簡稱：增達公司）實際負責人，甲○○則為該公
    司之會計，均負有據實製作薪資所得扣繳暨免扣繳憑單（下稱：扣繳憑單）及登
    載營利事業所得稅結算申報書之義務，為從事業務之人，竟基於於業務上所掌文
    書登載不實持以行使之犯意聯絡，由甲○○受丙○○之託，以每張身分證資料新
    臺幣（下同）三千元之代價收購身分證資料藉以申報薪資支出以逃漏稅捐，再由
    甲○○委託丁○○○；丁○○○再以二千五百元之代價委託乙○○（原名吳國財
    ）代為收購，丁○○○、乙○○二人即基於幫助於業務上所掌文書登載不實持以
    行使之犯意，經乙○○自不詳姓名之朋友處取得戊○○之身分證影本後，將之交
    予丁○○○，再由丁○○○交予甲○○，甲○○即於其業務上作成之扣繳憑單上
    ，虛列登載戊○○於八十八年度之薪資所得為十七萬元、扣繳單位為增達公司等
    不實事項，丙○○、甲○○復利用不知情之某會計師填寫薪資支出金額不實之營
    利事業所得稅結算申報書等業務上文書，併同前開扣繳憑單，持向財政部臺灣省
    南區國稅局申報增達公司八十八年度之營利事業所得稅而行使之，足以生損害於
    戊○○及稅捐稽徵機關課稅之正確性。
二、案經戊○○訴請台灣屏東地方法院檢察署呈請台灣高等法院高雄分院檢察署檢察
    長核移臺灣高雄地方法院檢察署檢察官偵查起訴。
    理  由
一、訊據被告甲○○固坦承曾委託丁○○○收購身分證，並將告訴人戊○○之身分證
    影本交予同案被告王順學，籍以申報薪資支出以逃漏稅捐，惟矢口否認有何犯行
    ，辯稱：我是公司會計，我把身證資料交給丙○○後，我就沒有管了，我並沒有
    在管帳，也沒有在記帳云云，然查：
  (一)告訴人戊○○之身分證影本係被告甲○○委託被告丁○○○；被告丁○○○再以
    二千五百元之代價委託乙○○（原名吳國財）代為收購，經乙○○自朋友處取得
    戊○○之身分證影本後，將之交予被告丁○○○，再由被告丁○○○交予被告甲○○乙節，業據被告甲○○、丁○○○、乙○○於本院審理時供陳明確。
  (二)又告訴人戊○○於八十八年一月至十二月，並未在增達公司任職乙事，業據告訴
    人戊○○於偵查中之陳述綦詳；且同案被告丙○○亦於偵查中陳明於公司並未見
    過告訴人戊○○等語（見上開第三七四八號偵查卷第二十一頁背面），是告訴人
    戊○○之指述，可信為實在。本件被告丙○○、甲○○既分別為公司之實際負責
    人及會計，而告訴人戊○○之身分證影本，又係被告丙○○、甲○○自丁○○○
    處收購而來，已如上開所述，是被告丙○○、甲○○自應明知告訴人戊○○於八
    十八年一月至十二月，並未在增達公司任職。
  (三)被告甲○○於偵查中即自承：「（問：你有替增達公司收身分證申報不實之扣繳
    憑單？）有的。」（見九十一年度偵字第二四０二七號卷第二十頁背面）；且同
    案被告丙○○於偵查中供陳「（問：吳國財（即乙○○）提供幾人之資料給你？
    ）有三、四個，他報來之後我都交給會計處理。」、「清冊是王怡（按：筆錄誤
    載為「依」）蘋拿給我的（見九十年度他字第三七四八號卷第二十九頁、第三十
    四頁背面），是被告前開辯解，顯無可採。再者，依社會一般正常之通念，雇主
    既花錢聘用會計人員，就公司帳目、發票及扣繳憑單，應係直接由公司會計先為
    初步之整理，再交由會計師或記帳人員用以申報營利事業所得稅，雇主當不致於
    就該初步整理亦予以親躬之理，是本件應認卷存扣繳憑單上，登載戊○○於八十
    八年一月至八十八年十二月，薪資所得為十七萬元、扣繳單位為增達公司等事項
    ，係為被告甲○○所為。
  (四)此外，復有財政部臺灣省南區國稅局八十八年度營利事業所得稅核定通知書、八
    十八年度營利事業所得稅算申報書、所得稅規定列支限額之項目標準計算表、各
    類所得扣繳暨免扣繳憑單、臺灣省南區國稅局綜合所得稅核定通知書八十八年度
    所得稅未申報核定各一紙在卷可稽，本件事證明確，被告犯行應堪認定。
二、茲就被告犯行之論罪科刑，論述如下：
  (一)本件同案被告丙○○係增達公司之實際負責人，被告甲○○為該公司之會計，當
    屬從事業務之人，而以增達公司名義填報之各類所得扣繳暨免扣繳憑單，均為附
    隨同案被告丙○○經營公司及被告甲○○會計之業務而製作之文書，自屬同案被
    告丙○○、甲○○業務上所作成之文書。被告甲○○及同案被告丙○○明知不實
    事項而仍登載於上開業務上製作之各類所得扣繳暨免扣繳憑單，並據以申報營利
    事業所得稅而持以行使，核其等所為，均係犯刑法第二百十六條行使業務上登載
    不實文書罪，應依刑法第二百十五條處罰；其二人間，就上開犯行有犯意之聯絡
    及行為之分擔，為共同正犯；又被告甲○○與同案被告丙○○二人，利用不知情
    之某會計師，將上開不實之事項登載於上開營利事業所得稅結算申報書，並據以
    申報營利事業所得稅而持以行使，均係屬間接正犯。其等登載不實之行為乃行使
    行為之階段行為，應為行使之行為所吸收，不另論罪。公訴人意旨認：各類所得
    扣繳暨免扣繳憑單係屬商業會計憑證之一種，同案被告丙○○係該增達公司之商
    業負責人，竟登載前揭不實之各類所得扣繳暨免扣繳憑單，核其所為，係犯商業
    會計法第七十一條第一款明知不實事項填製會計憑證罪，被告甲○○雖非商業負
    責人，但有犯意聯絡與行為分擔，亦依刑法第二十八條成立共同正犯（按：此部
    分漏引刑法第三十一條第一項）云云。然「商業會計法所稱之商業會計憑證，分
    為原始憑證及記帳憑證，所謂原始憑證，係指證明事項之經過，而為造具記帳憑
    證所根據之憑證。而記帳憑證則係指證明處理會計事項人員之責任而為記帳所根
    據之憑證而言，此觀諸商業會計法第十五條之規定自明。惟所得稅扣繳義務人依
    所得稅法第八十九條第三項或同法第九十二條規定，填發免扣繳憑單或扣繳憑單
    ，旨在使稅捐稽徵機關蒐集及掌握課稅資料，以利稅捐稽徵。就營利事業所得稅
    核課而言，依營利事業所得稅查核準則第七十一條第十一款規定，薪資支出之原
    始憑證，為收據或簽收之名冊，其由工會或合作社出具之收據，應另付工人之印
    領清冊，職工薪資如係送交銀行分別存入各該職工帳戶者，應以銀行蓋章證明存
    入之清單予以認定。則員工薪資扣繳暨免扣繳憑單，僅係證明全年度支付員工薪
    資及代為扣繳綜合所得稅之情形，為徵、繳雙方課徵與申報綜合所得稅之依據，
    其既非造具記帳憑證所根據之憑證，抑非證明處理會計事項人員之責任而為記帳
    所根據之憑證，自非商業會計法第十五條所規定之商業會計憑證。」（參見最高
    法院九十一年度第一八二八號判決，此為最高法院最近所持之見解）。是公訴意
    旨上開所認即有未洽，雖此部分公訴人雖未引用刑法第二百十六條、第二百十五
    條行使業務上登載不實文書罪之條文，然於事實欄已明確記載行使業務上登載不
    實文書之犯罪事實，故此部分既經起訴，本院自得加以裁判。
  (二)按刑法關於正犯、幫助犯之區別，係以其主觀之犯意及客觀之犯行為標準，凡以
    自己犯罪之意思而參與犯罪，無論其所參與者是否犯罪構成要件之行為，皆為正
    犯，其以幫助他人犯罪之意思而參與犯罪，其所參與者，苟係犯罪構成要件之行
    為，亦為正犯，必以幫助他人犯罪之意思而參與犯罪，其所參與者又為犯罪構成
    要件以外之行為，始為幫助犯。經查，本件被告丁○○○、乙○○並非增達公司
    之職員，僅係為賺取小利而為被告甲○○收購身分證，衡情自難認有參與犯罪之
    意，且其二人收購、交付身分證與被告甲○○之行為，亦非構成要件之行為；再
    者，上開各類所得扣繳暨免扣繳憑單及營利事業所得稅結算申報書，並非被告丁○○○、乙○○業務上作成之文書，其本無可能構成刑法第二百十五條業務上登
    載不實文書罪，但其既基於幫助從事該業務之人即被告丙○○、甲○○之犯意，
    代其等收購告訴人之身分證影本，使被告丙○○、甲○○於業務上之文書登載不
    實，依刑法第三十一條第一項、第三十條第一項規定，仍應構成同法第二百十六
    條、第二百十五條行使業務上登載不實文書罪之幫助犯，應依刑法第二百十五條
    處罰，並按刑法第三十條第二項規定，依正犯之刑減輕之。公訴人就此部分雖未
    引用刑法第二百十六條、第二百十五條、第三十條行使業務上登載不實文書罪之
    條文，然於事實欄已明確記載幫助行使業務上登載不實文書之犯罪事實，故此部
    分既經起訴，本院自得加以裁判。
  (三)公訴意旨另認被告甲○○、丁○○○、乙○○涉犯違反稅捐稽徵法第四十三條第
    一項幫助逃漏稅捐罪，且其所犯該罪與上開公訴人所認商業會計法第七十一條第
    一款明知不實事項填製會計憑證罪間，有方法結果之牽連關係，為牽連犯，請從
    一重之處斷云云。惟稅捐稽徵法第四十一條之規定係屬結果犯，除犯罪之目的在
    逃漏稅捐外，並須有逃漏應繳納之稅捐之結果事實，始足構成本法條之罪。而同
    法第四十三條所規定之幫助犯第四十一條之罪，當亦應以正犯之納稅義務人確有
    犯第四十一條之事實與結果者，方有幫助犯之罪責成立之可言。經查，本件經財
    政部臺灣省南區國稅旗山稽徵所於查核增達公司八十八年度營利事業所得稅時，
    增達公司已同意自行減列告訴人戊○○十七萬元薪資支出，故該稽徵所核定時已
    未含該筆薪資，有卷存該所九十二年三月十二日南區國稅旗山一字第０九二００
    ０二七四三號函可稽，是該稽徵所核定於核定八十八年度增達公司營利事業所得
    稅時，告訴人戊○○該筆薪資既已由增達公司自行減列，則自不生逃漏該筆營利
    事業所得稅之結果，是依上開說明，本件同案被告丙○○既不構成稅捐稽徵法第
    四十七條第一款、第四十一條詐術逃漏稅捐罪，當亦無法認為被告甲○○、丁○○○、乙○○就此成立同法第四十三條第一項幫助詐術逃漏稅捐罪。此外，復查
    無其他積極證據足認被告甲○○、丁○○○、乙○○涉有公訴人所指之犯行，被
    告甲○○、丁○○○、乙○○此部分原應無罪之諭知，然因公訴人認此部分如成
    立犯罪與前開有罪部分有牽連犯之裁判上一罪關係，爰不另為無罪之諭知。
  (四)被告甲○○於八十九年間因公共危險案件，經臺灣屏東地方法院屏東簡易庭八十
    九年度屏交簡字第一八二號判處有期徒刑三月確定，於八十九年十月二十三日罰
    科罰金執行完畢，有臺灣高等法院被告全國前案紀錄表、臺灣高雄地方法院檢察
    署刑案資料查註紀錄表附卷可稽，其於受有期徒刑之執行完畢後，五年內再犯有
    期徒刑以上之罪，為累犯，應依刑法第四十七條加重其刑。
  (五)本院審酌被告甲○○、丁○○○、乙○○之上開犯行，造成告訴人戊○○無端遭
    核課稅捐，而花費時間、勞力以求註銷該筆稅額，被告甲○○僅為增達公司之會
    計，被告丁○○○、乙○○係貪圖小利而為本件犯行，然尚未生逃漏營利事所得
    稅之結果，且被告等犯罪後大部分坦承犯行態度良好等一切情狀，分別量處如主
    文所示之刑，並諭知易科罰金折折算標準，以示懲戒。
三、據上論斷，應依刑事訴訟法第二百九十九條第一項前段，刑法第二百十六條、第
    二百十五條、第二十八條、第三十一條第一項、三十條、第四十一條第一項，罰
    金罰鍰提高標準條例第一條前段、第二條，判決如主文。
中      華      民      國      九十二      年      六    月      九    日
                                  臺灣高雄地方法院刑事第七庭
                                      法  官  曾吉雄
右正本證明與原本無異。
如不服本判決，應於判決送達後十日內，向本院提出上訴狀。
                                      書記官   唐美玲
中    華    民    國    九十二    年      六       月      十二        日
附錄本判決論罪之法條：
刑法第二百十五條
從事業務之人，明知為不實之事項，而登載於其業務上作成之文書，足以生損害於公
眾或他人者，處三年以下有期徒刑、拘役或五百元以下罰金。
刑法第二百十六條
行使第二百十條至第二百十五條之文書者，依偽造、變造文書或登載不實事項或使登
載不實事項之規定處斷。


司法院資訊處製作；財團法人民間司法改革基金會備份。
